行  政  法  院  判  決                          八十七年度判字第二三四一號
    再 審原 告  甲○○
    再 審被 告  乙○○
右當事人間因退休事件，再審原告對本院中華民國八十七年六月十一日八十七年度判
字第一一二六號判決提起再審之訴，本院判決如左︰
    主  文
再審之訴駁回。
    事  實
緣再審原告之退休案，前經再審被告於民國八十二年九月二十七日以八二台華特二字
第○九○二七一五號函核定自八十二年十一月一日生效，並依其任職年資三十年以上
之標準，按其最後在職之等級簡任第十一職等年功俸一級七一○俸點，核給月退休金
百分之九十在案。再審被告乃依規定按其退休等級依各年度之全國軍公教員工待遇支
給要點之公務人員俸額標準表所定之俸額標準之百分之九十，連同本人實物代金及眷
屬一大口實物代金及眷屬補助費，核發其月退休金。惟再審原告認為月退休金依原公
務人員退休法第八條規定，除實領本俸外，應包括其他現金給與，即現職同等級人員
之職務加給及專業加給，而多次致函被告陳情，並於八十三年、八十四年間先後提起
訴願、再訴願、行政訴訟及再審之訴，均以再審被告八三台華特二字第一○六八三一
二號書函答復再審原告純屬理由之說明，並非對再審原告之請求有所准駁，非屬行政
處分而以程序不合法予以駁回在案。茲再審原告另於八十五年八月一日以聲請書致再
審被告，聲請依法追補法定月俸額實領第十一職等現金給與職務加給及專業加給，案
經再審被告審酌，以有關退休金其他現金給與補償問題，已多次詳復原告在案，爰予
簽存，未另函復再審原告。再審原告不服，乃循序提起行政訴訟，經本院以八十七年
度判字一一二六號判決駁回在案。再審原告遂以原判決有行政訴訟法第二十八條第一
款適用法規顯有錯誤、第七款為判決基礎之證物係變造之再審事由提起再審之訴，茲
摘兩造訴辯意旨於次：
再審原告起訴意旨略謂︰一、原判決首以再審原告具領月俸額實領本俸部分月退休金
並無異議，判決再審原告再以實領現金給與部分月退休金之爭訟「自無可取」。次以
八十二年一月二十日公布之現行公務人員退休法第十八條第二項變造條文以為論據，
判認原公務人員退休法第八條第二項之立法授權條文尚未失效，再訴願決定予以援用
並無不合。再以再審原告退休之時，考試院尚未依該項立法授權會同行政院訂定其他
現金給與退休金應發給數額，再審被告無從發給乃屬必然，再訴願決定已從實體上審
理而予以駁回，核其駁回結果並無不同。遂判決再審原告之起訴意旨難認有理由，應
予以駁回。至對再審原告八十七年四月二十三日函陳司法院釋字第四四七號解釋「其
他現金給與之退職酬勞金應發給數額，應依退職時法律所訂計算標準為之」提示，只
道「非本案所得審究」，如此認事用法，證諸再審原告指訴所附再審被告八十二年九
月二十日簽發之國月退台字第六六八一號退休金證書核定事實及法條依據，均皆明顯
錯誤。二、次查現行公務人員退休法，明令公布於八十二年一月二十日，而再審原告
之退休則在現行公務人員退休法修正公布施行後，依該法第十八條一項「本法自公布
日施行」明文，按中央法規標準法第十三條設定：法規明定自公布日施行者，自公布
之日起算至第三日起發生效力，適足以證明原公務人員退休法第八條第二項之立法授
權條文，已因八十二年一月二十日現行公務人員退休法之公布施行而終止消失，不容
曲解。至現行公務人員退休法第十八條第二項所定「本法修正條文施行日期，由考試
院以命令定之」明文，此指現行公務人員退休法修正公布之第六條、第七條、第八條
、第十三條之一、第十八條、第六條之一、第十六條之一修正及增訂條文之施行日期
，由考試院以命令定之，此與原公務人員退休法第八條第二項立法授權終止失效條文
有何相干﹖詎本案判決，公然以現行公務人員退休法第十八條第二項之本法修正條文
施行日期授權條文，擅自變造而成「本法修正條文，由考試院以命令定之」，表示原
公務人員退休法第八條第二項之立法授權條文，在再審原告退休之時尚未失效，引作
本案判決駁回再審原告之訴之基礎依據，如此變造法條明文，欺人不足，只能自欺。
三、再查司法院釋字第四四七號解釋，引民國八十二年一月二十日修正前之公務人員
退休法第八條第一項「本法所稱月俸額，包括實領本俸及其他現金給與」明文，確認
原公務人員退休法上所稱之月俸額與本俸有別，亦即法定月俸額不論其依公務人員俸
給法第三條或依總統副總統及特任人員月俸公費支給暫行條例第四條所定之俸給，均
應包括其他現金給與在內，至其他現金給與之退休金應發給數額，該號解釋業己敘明
「應依退職時法律所訂計算標準為之」。同理，公務人員退休，據何不依退休公務人
員退休時退休法所訂之計算標準執行！四、綜上列陳，合依行政訴訟法第二十八條第
一款及第七款提起再審之訴，原判決有違法之處，請予廢棄，並撤銷原處分及一再訴
願決定等語。
再審被告答辯意旨略謂︰再審原告稱，依中央法規標準法第十三條規定，原公務人員
退休法第八條第二項之立法授權條文，已因八十二年一月二十日現行公務人員退休法
之公布施行而終止消失一節，查現行公務人員退休法第十八條第二項規定：「本法修
正條文施行日期，由考試院以命令定之。」中央法規標準法第十四條規定：「法規特
定有施行日期，或以命令特定施行日期者，自該特定日起發生效力」，現行公務人員
退休法修正條文部分，自應於考試院所定之施行日期（即八十四年七月一日）始生效
力，而非於發布後第三日即行生效，再審原告於此顯有誤解。茲以再審原告所提其他
理由本部均已於原答辯書中詳予說明，原判決適用法規並無錯誤，請判決駁回再審原
告之訴等語。
    理  由
按行政訴訟法第二十八條第一款所謂適用法規顯有錯誤，係指原判決所適用之法規與
該案應適用之現行法規相違背，或與解釋判例有所牴觸者而言。至於法律上見解歧異
，再審原告對之縱有爭執，要難謂為適用法規錯誤，而據為再審之理由；至於同條第
七款所謂為判決基礎之證物係偽造或變造者，固得為再審理由，但此種偽造變造之情
形，應以宣告有罪之判決已確定，或其刑事訴訟不能開始或續行非因證據不足者為限
，否則即非合於法定之要件。本院六十二年度判字第六一○號、五十年度裁字第四八
號分別著有判例。本件再審原告因退休事件，不服本院八十七年度判字第一一二六號
判決，主張原判決有行政訴訟法第二十八條第一款適用法規顯有錯誤及第七款為判決
基礎之證物係變造之再審事由，提起再審之訴。經查原判決駁回再審原告在前訴訟程
序之訴係略以：。查本件原告（即再審原告，下同）迭次向被告（即再審被告，下同
）陳情要求補發者為其退休金實領本俸外之其他現金給與部分而已。是以本件爭執之
重點在於其他現金給與，而非本俸部分。且原告之退休案經被告八十二年九月二十七
日八二台華特二字第○九○二七一五號函，核定自八十二年十一月一日生效，並依其
任職年資三十年以上之標準，按其最後在職之等級簡任十一職等年功俸一級七一○俸
點，核給月退休金百分之九十。原告於八十二年九月十三日自行填載並蓋用印章申報
之「公務人員命令退休事實表」上「擇領退休金種類」及「支領種類」欄，分別填寫
「月退休」「月退休金百分之九十」，嗣於同年十月十六日出具「公務員退休金副領
據」領取月退休金，有上開文件存原處分卷可稽，可見原告於受領本俸部分之月退休
金之內涵早己瞭然，並無異議。則此部分之處分早已確定，乃原告於退休金現金給與
部分之本件爭訟中，復對之爭執，指稱此部分違反公務人員退休法之規定云云，自非
可取。次查本案應適用之六十八年一月二十四日修正公布之公務人員退休法，固於原
告退休前之八十二年一月二十日就第六至八、十三之一、十八、六之一、十六之一各
條文予以修正或增訂，惟於第十八條第二項訂定：「本法修正條文，由考試院以命令
定之。」考試院嗣於八十四年六月二十四日配合同年七月一日修正公布之同法施行細
則，以（八四）考台組貳二字第○四六七二號令發布上開公務人員退休法修正條文自
八十四年七月一日施行。則本案應適用之六十八年一月二十四日修正公布之公務人員
退休法第八條第二項及七十一年二月二日修正發布之同法施行細則第十八條第一項之
規定，為當時有效之法規，再訴願決定予以援用，自無不合。原告謂前開規定已經修
正刪除，再訴願決定據為駁回之依據，不無違誤云云，顯有誤會。再查原告退休時之
公務人員退休法第八條第二項規定：「前項其他現金給與之退休金應發給數額，由考
試院會同行政院定之」而關於公務人員其他現金給與之退休金應發給數額，考試院前
於六十八年三月間曾函行政院洽商研訂，經行政院審慎研究，基於各級政府財政負擔
之考量及退休人員所得與現職人員待遇之比較已能維持相當平衡，乃於同年五月七日
函復考試院宜仍暫照現職人員之本俸及本人實物代金作為計算退休給與之標準。惟考
試院仍極重視退休金內涵問題，自六十八年起復經多次函請行政院洽商研訂，然仍基
於上述理由而未訂定。七十八年二月及十一月，被告復兩度會同行政院人事行政局邀
集財政部等有關機關開會研商，認為對於退休金數額標準訂定與現職人員待遇如何維
持合理平衡及各級政府財政負擔等問題，仍有待深入研究，是以其他現金給與之退休
金應發給數額，一直未予訂定等情，已據被告答辯陳明。則原告據以請求之法令尚未
制定，被告無從發給乃屬必然。被告對於原告八十五年八月一日聲請依法追補法定月
俸額實領十一職等現金給與職務加給及專業加給，被告予以簽存，拒為答復，其同
否准原告之請求，揆之前開規定及說明，洵無違誤；訴願決定從程序上予以駁回，固
非允洽，既經再訴願決定從實體上審理，而予以駁回，核其駁回之結果並無不同，與
再訴願決定均應維持。至於將來該立法授權制定之現金給與辦法，是否牴觸司法院解
釋，或與公務人員退休法規不符，乃屬立法之層次，非本案所得審究者。另考試院會
同行政院於八十四年十月十七日發布之「公務人員退休金其他現金給與補償辦法」有
無法效，亦非本案審理之範圍，自無論述之必要。綜上以述，原告起訴意旨難認有理
由，應予駁回等語為得心證之理由。經核原判決所適用之法規與該案應適用之現行法
規並不相違背，與解釋、判例均無相牴觸者之情形。至於再審原告認原判決就再審原
告主張公務人員退休時，關於其他現金給與之退休金應發給數額，為何不依司法院大
法官會議釋字第四四七號解釋意旨，依其退休時退休法所定之計算標準執行部分，僅
稱「非本案所得審究」，原判決如此認事用法顯有錯誤乙節，核屬見解歧異之問題。
另原判決引用八十二年一月二十日修正之公務人員退休法第十八條第二項「本法修正
條文施行日期，由考試院以命令定之」時，誤引為「本法修正條文，由考試院以命令
定之」。惟觀之原判決所述「次查本案應適用之六十八年一月二十四日修正公布之公
務人員退休法，固於原告退休前之八十二年一月二十日就第六至八、十三之一、十八
、六之一、十六之一各條文予以修正或增訂，惟於第十八條第二項訂定：『本法修正
條文，由考試院以命令定之。』考試院嗣於八十四年六月二十四日配合同年七月一日
修正公布之同法施行細則，以（八四）考台組貳二字第○四六七二號令發布上開公務
人員退休法修正條文自八十四年七月一日施行。則本案應適用之六十八年一月二十四
日修正公布之公務人員退休法第八條第二項及七十一年二月二日修正發布之同法施行
細則第十八條第一項之規定，為當時有效之法規，再訴願決定予以援用，自無不合。
」前後文義，其旨在明公務人員退休法，固於再審原告退休前之八十二年一月二十
日修正，惟考試院係於八十四年六月二十四日始依該法第十八條第二項規定，以（八
四）考台組貳二字第○四六七二號令發布公務人員退休法修正條文自八十四年七月一
日施行。則再審原告退休案應適用六十八年一月二十四日修正公布之公務人員退休法
第八條第二項及七十一年二月二日修正發布之同法施行細則第十八條第一項之規定，
再訴願決定予以援用，自無不合。是原判決僅屬引用時漏列文字，不生適用法規顯有
錯誤或判決基礎之證物係變造之問題。揆諸首揭說明，殊與行政訴訟法第二十八條第
一款、第七款之再審要件不合。況再審原告所主張之事實，又核無行政訴訟法第二十
八條所列其他各款之再審事由，其遽行提起再審之訴，難謂有再審理由，應予駁回。
據上論結，本件再審之訴為無理由，爰依行政訴訟法第三十三條、民事訴訟法第五百
零二條第二項，判決如主文。
中    華    民    國     八十七      年     十一     月      十九       日
                    行 政 法 院 第 二 庭
                                審 判 長 評  事      陳  石  獅
                                         評  事      藍  獻  林
                                         評  事      吳  明  鴻
                                         評  事      彭  鳳  至
                                         評  事      林  茂  權
右  正  本  證  明  與  原  本  無  異
                                         法院書記官  張  惠  美
中    華    民    國     八十七      年     十一     月      二十       日
